臺灣高等法院刑事判決　　　　　　　　 96年度選上易字第2號
上　訴　人　台灣桃園地方法院檢察署檢察官
被　　　告　甲○○
選任辯護人　蔡文燦律師
　　　　　　林　凱律師
上列上訴人因農會法案件，不服臺灣桃園地方法院94年度選易字
第1號，中華民國96年3月13日第一審判決（起訴案號：臺灣桃園
地方法院檢察署94年度偵字第7137號），提起上訴，本院判決如
下：
    主  文
原判決撤銷。
甲○○農會之選舉，對於有選舉權之人，行求財物，而約其為一
定之行使，處有期徒刑陸月，如易科罰金以銀元參佰元折算壹日
；減為有期徒刑參月，如易科罰金以銀元參佰元折算壹日。
    事  實
一、甲○○曾在桃園縣平鎮市農會（下稱平鎮市農會）歷任股長
    、主任、秘書等職務，於民國（下同）八十七年間退休後仍
    為平鎮市農會之會員。依農會法規定，農會總幹事由理事會
    就主管機關遴選之合格人員聘任，理事會之理事由農會會員
    代表選任，理事長由理事互選，會員代表則由會員登記參選
    。緣臺灣地區各級農會第十四屆理、監事、會員代表等選任
    人員任期將於九十四年二月十五日屆滿，第十五屆之理、監
    事及會員代表等選舉自九十三年十二月下旬起陸續展開登記
    及投票等各項作業。甲○○欲與平鎮市農會現任理事長莊玉
    輝搭檔參選角逐第十五屆之理事長及總幹事，亦即由莊玉輝
    登記參選理事並於當選理事後獲選為理事長，再主導理事會
    聘任甲○○擔任總幹事，渠等並規劃由王派標、宋正盛、曾
    茂傳、徐發任、楊忠強配合參選理事。甲○○為使莊玉輝與
    渠等規劃之理事人選能順利當選，以便莊玉輝當選理事長並
    掌控理事會順利聘任其擔任總幹事，竟於九十三年九月間即
    農曆中秋節前後，先後至現為平鎮市農會代表或兼任理、監
    事，並計畫參選第十五屆會員代表及理、監事，即將來對於
    第十五屆會員代表、及理事、理事長選舉有選舉權之會員葉
    雲滿（住桃園縣平鎮市東勢三十七號）、陳熀集（住同市東
    勢十八之一號）、葉祥松（住同市東勢五十七之十三號）、
    李正圭（住同市高雙里一鄰高山下十一號）、戴阿領（居同
    市○○路十三號）之住、居處，各贈送交付超級玫瑰紅酒一
    瓶（價值約新臺四百七十元），及至葉步盟（住同市鎮興里
    平鎮二三一之一號）住處贈送交付天仁茶葉禮盒一盒（價值
    約新臺幣五百元），並要求葉雲滿等人將來於九十四年二月
    十九日進行第十五屆會員代表選舉時投票支持其與莊玉輝規
    劃之會員代表候選人，及葉雲滿等人本身當選會員代表後於
    九十四年三月四日之理、監事選舉時投票支持莊玉輝及渠等
    規劃之理事後選人，或在葉雲滿等人本身當選理事後選舉莊
    玉輝為理事長，而以此方式對於葉雲滿等有選舉權之人，行
    求財物，而約其對於農會之選舉為一定之行使。而葉雲滿人
    雖均未應允屆時投票支持莊玉輝等人為選舉權一定之行使，
    亦非基於收受賄賂之意思而收受，惟仍因礙於情面不便堅拒
    而收受上開紅酒及茶葉。事後甲○○雖登記為總幹事並經行
    政院農業委員會面談遴選審查合格，並與莊玉輝搭檔由莊玉
    輝等人登記參選理事，惟葉雲滿等人並未投票支持莊玉輝、
    王派標等人當選理事或理事長，甲○○亦未獲聘任為總幹事
    。
二、案經民眾檢舉由臺灣桃園地方法院檢察署檢察官偵查起訴。
    理  由
一、證人葉祥松、李正圭、陳熀集、葉雲滿於九十三年十二月二
    十八日偵查中向檢察官所為之陳述，證人葉日於九十三年
    十二月二十九日偵查中向檢察官所為之陳述，以及證人曾萬
    正、葉步盟、戴阿領於偵查中向檢察官所為之陳述，均經合
    法具結，且係出於其自由意志，並無遭受強暴、脅迫、詐欺
    、利誘等不法外力干擾及人情困擾等顯有不可信之情況，另
    證人葉祥松、李正圭、陳熀集、葉雲滿、葉日之前開偵訊
    錄音帶復經原審法院勘驗其內容，與筆錄記載並無不符，有
    勘驗筆錄可按（原審卷第一０五頁至第一０八頁、第一０九
    頁至第一一０頁，被告及辯護人在原審審理時對勘驗筆錄均
    無意見，見原審卷第一二八頁），依刑事訴訟法第一百五十
    九條之一第二項規定，均有證據能力，得為證據。
二、訊據被告甲○○對其於前揭時、地分別贈送超級玫瑰紅酒及
    茶葉裡核與葉雲滿等人，以及其與莊玉輝搭檔配合由莊玉輝
    及王派標等人參選平鎮市農會理事，再由莊玉輝當選理事長
    後聘任其擔任總幹事等情，固均坦承不諱，惟否認有違反農
    會法賄選犯行，辯稱其平常在年節會致贈禮品與農會老朋友
    、老長官，並未提及選舉事宜，與選舉無關等語。惟查：
  (一)被告於九十三年九月間即農曆中秋節曾分別贈送交付價值約
    新台幣（下同）四百七十元之超級玫瑰紅酒及價值約五百元
    之茶葉禮盒予葉雲滿、陳熀集、葉祥松、李正圭、戴阿領、
    及葉步盟等事實，業為被告於桃園縣調查站訊問時及偵、審
    中坦承不諱（見九十四年度選他字第一號卷第一六一頁反面
    、原審一卷第十八頁），並經證人葉雲滿、陳熀集、葉祥松
    、李正圭、戴阿領、及葉步盟分別於偵查及原審中證述屬實
    ，並有證人葉祥松、李正圭、陳熀集提出扣案之超級玫瑰紅
    酒三瓶及照片（選他字卷第五頁）可稽。被告所稱上開超級
    玫瑰紅酒之價格約四百七十元乙節，亦與檢察官向泰德利股
    份有限公司調取九十三年九月十五日至九十四年一月十五日
    間超級玫瑰紅酒銷售統計表（選他字卷第一三七頁）計算所
    得之平均銷售單價四百六十二元大致相符。至於被告雖供稱
    係於九十三年端午及中秋兩節分送茶葉、紅酒等語，惟證人
    葉雲滿、陳熀集、葉祥松、李正圭、戴阿領、葉步盟均一致
    證稱被告係九十三年中秋節前後贈送紅酒及茶葉明確，相衡
    之下，被告供稱玫瑰紅酒係在端午節贈送乙節自無足採。
  (二)被告贈送玫瑰紅酒及茶葉禮盒與葉雲滿等人時，確曾表明其
    欲參選第十五屆平鎮市農會總幹事，並要求葉雲滿等人屆時
    予以支持，並支持其推選之理、監事候選人等事實，業據證
    人葉雲滿、陳熀集、葉祥松、李正圭、戴阿領、及葉步盟分
    別於偵查中證述綦詳（證人葉雲滿、陳熀集、葉祥松、李正
    圭四人部分見選他字卷第八頁、證人戴阿領部分見選他字卷
    第一二二頁、證人葉步盟部分見選他字卷第九十五頁）。至
    於證人葉雲滿、陳熀集、葉祥松、李正圭、戴阿領、葉步盟
    事後於原審審理時雖均翻異前詞，證人葉祥松、葉雲滿、陳
    熀集均改稱：被告送禮時不在家，係由家人代收等語（見原
    審二卷第三十四頁、第四十頁、第四十九頁），證人李正圭
    、葉步盟、戴阿領均改稱：沒有明講、或沒有談選舉的事等
    語（見原審卷第八十一頁、第八十八頁、第九十二頁），惟
    均與彼等於偵查中所為之上開確切證言內容不符，且其中檢
    察官詰問證人李正圭「是不是有提到酒的部分是要選總幹？
    」時，證人李正圭答稱「沒有，大家都心照不宣。」（原審
    二卷第八十四頁），檢察官詰問證人葉步盟「在九十四年一
    月二十八日偵查中稱，檢察官問，被告送茶葉給你時，有無
    說什麼？你回答：被告說要他參選總幹事，希望你能支持他
    等語？」時，證人葉步盟答稱「那當然就心知肚明，我說，
    如果沒有問題我就會支持你。我的意思是如果沒有特定人選
    ，我會選他。」，及「（當被告送你茶葉時，你就知道被告
    要你支持他選總幹事？）知道。」等語（原審二卷第八十九
    頁），綜合上開情狀，可見證人葉雲滿、陳熀集、葉祥松、
    李正圭、戴阿領、葉步盟在原審所為之證言，無非均屬事後
    迴護被告避重就輕之詞，自不足資為有利於被告之論據。而
    被告辯稱僅係過節看望長官老友致贈禮物，且當時其尚未通
    過總幹事資格審查，與選舉無關云云，亦顯屬畏罪卸飾之詞
    ，與事實不符。
  (三)依農會法相關規定，農會總幹事由理事會就主管機關遴選之
    合格人員聘任，理事會之理事由農會會員代表選任，理事長
    由理事互選，會員代表則由會員登記參選。故實際農會總幹
    事之產生方式，係先由會員選出會員代表，再由會員代表選
    出理、監事，再由理事互選出理事長，再經全體理事二分之
    一之決議聘任總幹事，亦經證人葉祥松證述綦詳（原審二卷
    第三十三頁）。由上開農會總幹事之聘任方式以觀，若無法
    獲得理事長及多數理事之支持，即無法獲得理事會之聘任擔
    任總幹事，因此農會總幹事雖非經由選舉產生，然與農會會
    員代表、理、監事、及理事長等各項選舉成敗結果攸關。職
    是之故，各地農會選舉實際運作方式均由預備競選理事並擔
    任理事長之候選人與預備聘任之總幹事人選搭檔規劃進行農
    會各項選舉等情，為被告及證人葉祥松等多人所不諱言，自
    堪認為各級農會改選時實際參選運作模式。
  (四)臺灣地區各級農會第十四屆理、監事、會員代表等選任人員
    任期於九十四年二月十五日屆滿，第十五屆之理、監事及會
    員代表等選舉自九十三年十二月下旬起至九十四年三月十日
    止陸續展開登記及各種投票選舉作業，有桃園縣政府及桃園
    縣平鎮市農會函送之桃園縣各級農會九十四年度改選工作進
    度表、及各級農會九十四年度改選實務手冊在卷可稽。被告
    係與平鎮市農會現任理事長莊玉輝計畫搭檔參選，亦即由莊
    玉輝登記參選第十五屆理事並於當選理事後參選理事長，再
    主導理事會聘任甲○○擔任總幹事，渠等並規劃由王派標、
    宋正盛、曾茂傳、徐發任、楊忠強配合參選理事等情，亦為
    被告及證人莊玉輝供述一致（選他字卷第七十七頁、第一四
    七頁），而被告確申請登記為農會總幹事候聘人，並經行政
    院農委會遴選合格等情，亦為被告自陳在卷，並有面談通知
    書影本可參（原審一卷第五十八頁）。另查證人葉雲滿、陳
    熀集、葉祥松、李正圭、戴阿領、葉步盟案發時分別為平鎮
    市農會現任代表或兼任理、監事，並均計畫參選第十五屆會
    員代表及理、監事等職務，亦據證人葉雲滿、陳熀集、葉祥
    松、李正圭、戴阿領、葉步盟等人分別陳明在卷。綜合上開
    事證，被告欲擔任之農會總幹事雖非經由選舉產生，被告本
    身並非農會選舉之候選人，亦非對於可能成為候選人之葉祥
    松等人約其放棄競選或為一定之競選活動，或聘任被告為總
    幹事，然而被告既已表明其欲擔任總幹事，並要求證人葉祥
    松等人於選舉時支持其推選之理、監事等候選人，則其上開
    所為，係行求葉祥松等有選舉權之會員在會員代表選舉時投
    票支持其與莊玉輝等人所規劃之會員代表候選人，以及在葉
    祥松等人當選會員代表、或當選理事，成為理、監事選舉及
    理事長選舉之有選舉權人時，投票支持與其搭檔配合之莊玉
    輝、王派標等候選人當選理事及理事長，而為選舉權一定之
    行使，藉以迂迴達成其或聘任為總幹事之目的，已極為灼然
    。又被告贈送交付與葉祥松等人之超級玫瑰紅酒及茶葉禮盒
    ，雖非價值額貴之物品，然分別值約四百七十元及五百元，
    衡諸通常社會價值觀念，仍有相當財產上之價值，且被告已
    表明約定葉祥松等人於農會選舉時如何為投票權一定行使之
    目的，葉祥松等人亦均明確認知被告交付禮品附帶所求之目
    的，雖未予應允，亦非基於受賄之意思而收受，然就被告之
    主觀犯意、客觀行為綜合觀察，該等玫瑰紅酒及茶葉禮盒自
    應認與被告所行求之事項有對價關係。
  (五)綜上所述，本案事證明確，被告之犯行應堪認定。
三、
  (一)核被告所為，係犯農會法第四十七條之一第一項第二款之罪
    。按農會之選舉，雖非法定政治上之選舉，然對於社會整體
    選舉風氣仍有相當影響。且近年來社會各類選舉選風惡化，
    部分候選人為求當選，競相提早賄選活動，常提前於選務機
    關發布選舉公告之前或其登記參選之前，即對於有投票權之
    人預為賄賂，請求於選舉時投票支持。類此提前賄選行徑，
    敗壞選風尤甚，若謂農會法及相關法律無從加以規範處罰，
    無異鼓勵賄選者提前為之，顯非立法本意。故對於有投票權
    之人行求、期約或交付賄賂，不以行求、期約或交付賄賂時
    ，已確定有選舉權之人為限，在農會選舉，其提前賄選者於
    行賄當時，預期以行賄之對象將來當選會員代表或理事，取
    得對理事及理事長之投票權時，再履行投票選舉行賄者（或
    特定之人）之約定，而為選舉權一定之行使。故於行賄時，
    行賄之對象雖非屬現實的「有投票權之人」，惟此係著手賄
    選之實施，待日後果當選縣市議員而取得投票權時，犯罪構
    成要件即屬成就，而成為現實的「有投票權之人」。此原在
    賄選者之預期及其犯意之範圍內，均為其犯罪行為內容之一
    部，並不以其賄選在先，行賄對象取得選舉權在後而影響其
    犯罪之成立。準此，於行賄當時，其行賄之對象，雖尚未當
    選會員代表或理事，但於事後確已當選為會員代表或理事而
    取得選舉權，此時行賄者所為即應認與農會法第四十七條之
    一第一項第二款之罪之要件該當（參見最高法院九十年度第
    六次刑事庭會議決議、及九十四年度台上字第六二五號判決
    意旨）。被告向證人葉祥松等人行求財物時，葉祥松等人均
    為農會會員，就會員代表選舉部分本為有選舉權之人，就理
    、監事及理事長選舉部分，其等當選會員代表或理事後亦為
    有選舉權人，被告所為自已成立犯罪。
  (二)農會法第四十七條之一第一項第二款之行賄罪，其行求賄選
    階段，屬行賄者單方意思表示行為，不以相對人允諾為必要
    ，而交付賄選階段，雖行賄者已實施交付賄賂之行為，一經
    交付，罪即成立，但以收受者已收受，而有其受賄意思者為
    限（參見最高法院八十八年度台上字第四七九九號判決意旨
    ）。被告雖已將財物交付與葉祥松等人，惟葉祥松、葉雲滿
    、陳熀集、李正圭、戴阿領、葉步盟等人均非以受賄之意思
    收受，而係在礙於情面不便拒絕之情形下收受，業據證人葉
    祥松等人供明在卷，則被告所為僅能論以行求財物罪。公訴
    意旨認被告係犯農會法第四十七條之一第一項第三款之罪，
    雖有未洽，然起訴之基本社會事實相同，本院自應審判，又
    檢察官於原審法院行準備程序時已經表明併認被告涉有農會
    法第四十七條之一第一項第二款之罪，故無庸變更起訴法條
    。再查農會法第四十七條之一第一項第二款所定之對有選舉
    權人行求財物或不正利益罪之賄選行為，乃行為人基於足以
    讓候選人當選之賄選目的，反覆向多數人行求財物或其他不
    正利益，約定不行使投票權或為一定行使；是對有選舉權人
    行求賄賂或其他不正利益之犯行，於構成要件類型上，本質
    上已具備反覆、延續之行為特徵，其持續多次對有選舉權人
    交付賄賂或其他不正利益即為此類犯罪之典型或常態，於刑
    法評價上自應僅成立集合犯一罪。公訴意旨認被告係修正前
    刑法規定之連續犯乙節，亦有誤會。至於葉祥松等人事後雖
    未於選舉時投票支持莊玉輝等人，與被告上開犯行之成立不
    生影響。
  (三)被告行為後，刑法於九十四年二月二日修正公布，於九十五
    年七月一日施行。被告行為時刑法第四十一條第一項前段規
    定：「犯最重本刑為五年以下有期徒刑以下之刑之罪，而受
    六個月以下有期徒刑或拘役之宣告，因身體、教育、職業、
    家庭之關係或其他正當事由，執行顯有困難者，得以一元以
    上三元以下折算一日，易科罰金。」，又被告行為時之易科
    罰金折算標準，修正前罰金罰鍰提高標準條例第二條前段（
    現已刪除）規定，就其原定數額提高為一百倍折算一日，則
    被告行為時之易科罰金折算標準，應以銀元三百元折算一日
    ，經折算為新臺幣後，應以新臺幣九百元折算一日。惟修正
    後之刑法第四十一條第一項前段則規定：「犯最重本刑為五
    年以下有期徒刑以下之刑之罪，而受六個月以下有期徒刑或
    拘役之宣告者，得以新臺幣一千元、二千元或三千元折算一
    日，易科罰金。」，比較修正前後之易科罰金折算標準，以
    修正前之規定，較有利於被告。
四、原判決未就全案事證及農會法有關規定之立法意旨及規範目
    的詳予審酌，遽為被告無罪之諭知，自嫌不當。檢察官提起
    上訴指摘原判決不當，尚非全無理由，且原判決既有可議，
    自屬無法維持，仍應由本院將原判決撤銷，另為適法之判決
    。爰審酌被告之素行，本身曾長期任職農會，不思以合法手
    段爭取會員及代表支持，所為足以嚴重敗壞社會及農會選舉
    風氣，惟被告犯後尚能坦承部分事實經過，所為尚未發生影
    響該次農會選舉結果之情形，及其智識程度、生活狀況等一
    切情狀，量處有期徒刑六月，並諭知易科罰金之折算標準，
    以示儆懲。又被告犯罪時間在九十六年四月二十四日以前，
    合於減刑條件，應依法減其宣告刑二分之一，並諭知易科罰
    金之折算標準。扣案之超級玫瑰紅酒三瓶已交付與葉祥松、
    李正圭、陳熀集所有，而葉祥松等人又非基於受賄之意思而
    收受，並未犯罪，該三瓶紅酒自無適用農會法第四十七條之
    一第二項規定沒收之餘地。
五、公訴意旨另以：被告於九十三年九月間對平鎮市農會代表選
    舉有投票權之葉日位在平鎮市○市○○路二段二一四號住
    處，假問候之名行賄選之實，交付紅酒一瓶，請其能於九十
    四年二月十九日會員代表選舉時，能予以支持投票於所規劃
    之代表候選人等情，因認被告亦涉有農會法第四十七條之一
    第一項第三款等罪嫌。按犯罪事實應依證據認定之，無證據
    不得推定其犯罪事實，刑事訴訟法第一百五十四條第二項定
    有明文。又認定犯罪事實所憑之證據，雖不以直接證據為限
    ，間接證據亦包括在內，然而無論直接或間接證據，其為訴
    訟上之證明，須於通常一般之人均不致有所懷疑，而得確信
    其為真實之程度者，始得據為有罪之認定，倘其證明尚未達
    到此一程度，而有合理之懷疑存在時，事實審法院在心證上
    無從為有罪之確信，自應為無罪之判決（參見最高法院七十
    六年度台上字第四九八六號判例意旨）。經查證人葉日於
    偵、審中始終證稱：被告送酒時家中有客人，被告將酒放在
    茶几上就走了，因為有客人在，被告當時並未說什麼等語（
    見選他字卷第二頁、原審二卷第四十頁），此外並未指稱被
    告曾約其如何行使選舉權或為與選舉有關之要求，此部分自
    屬不能證明被告有行賄犯行，惟因公訴人認與前開有罪部分
    有連續犯之裁判上一罪關係，爰不另為無罪之諭知。至於檢
    察官另表示擴張犯罪事實，認被告另有對曾萬正賄選犯行（
    原審一卷第十五頁），查被告前往曾萬正家贈送紅酒之經過
    情形，據證人曾萬正於偵查中證稱：「（他送你（酒）時有
    無說什麼。）他問我有無要再參選，我說再看看，他就走了
    。」（選他字卷第六十四頁），此外並無被告要求其如何行
    使選舉權之指證，而被告上開交談內容僅係詢問曾萬正是否
    參選，與賄選犯行無關，此部分亦顯然無法證明被告犯罪。
    文因檢察官並未就此部分起訴，所謂「擴張犯罪事實」亦僅
    係促請法院依職權注意該部分犯罪事實是否為起訴效力所及
    ，並不發生訴訟繫屬之效力，故此部分無庸為任何裁判，予
    以說明即可。
六、又原判決將宣判日期「九十六年三月十三日」誤載為「九十
    五年三月十三日」，係屬於應否裁定更正之顯然錯誤事項，
    與全案情節尚無影響，附此記明。
據上論結，應依刑事訴訟法第三百六十九條第一項前段、第三百
六十四條、第二百九十九條第一項前段、農會法第四十七條之一
第一項第二款之行賄罪、刑法第二條第一項、第十一條前段、修
正前刑法第四十一條第一項前段、修正前罰金罰鍰提高標準條例
第二條、中華民國九十六年罪犯減刑條例第二條第一項第三款、
第七條、第九條，判決如主文。
本案經檢察官曾忠己到庭執行職務。
中　　華　　民　　國　　96　　年　　7 　　月　　24　　日
 　　　　　 　　　刑事第十九庭  審判長法　官　尤豐彥
                                　　　法　官　魏新國
                                　　　法　官　宋　祺
以上正本證明與原本無異。
不得上訴。
                                      書記官　王韻雅
中　　華　　民　　國　　96　　年　　7 　　月　　24　　日
附錄：本案論罪科刑法條全文
農會法第47-1條
農會之選舉有左列行為之一者，處三年以下有期徒刑，得併科三
萬元以下罰金：
一、有選舉權之人，要求、期約或收受財物或其他不正利益，而
    許以不行使其選舉權或為一定之行使者。
二、對於有選舉權之人，行求、期約或交付財物或其他不正利益
    ，而約其不行使選舉權或為一定之行使者。
三、對於候選人行求、期約或交付財物或其他不正利益，而約其
    放棄競選或為一定之競選活動者。
四、候選人要求、期約或收受財物或其他不正利益，而許以放棄
    競選或為一定之競選活動者。
犯前項之罪者，所收受之財物沒收之。如全部或一部不能沒收時
，追徵其價額。
